【裁判字號】    94,簡上,36
【裁判日期】    950928
【裁判案由】    業務過失傷害
【裁判全文】
臺灣士林地方法院刑事判決              94年度簡上字第36號
上  訴  人
即  被  告  丙○○
選任辯護人  張智剛律師
上列上訴人即被告因業務過失傷害案件，不服本院民國93年12月
30日93年度士簡字第1634號第一審刑事簡易判決（聲請簡易判決
處刑案號：臺灣士林地方法院檢察署93年度偵字第5009號），提
起上訴，本院管轄第二審之合議庭判決如下：
    主  文
上訴駁回。
    事  實
一丙○○（對外自稱羅亦豐）為址設台北市○○區○○街43號「
  建龍損傷整復所」之負責人，領有中國傳統國術損傷整復協會
  所發之整復師證，並自民國83年起即為人施行俗稱「民俗療法
  」之損傷復健、指壓推拿及刮痧拔罐等，為從事業務之人。
二緣乙○○前於92年10月9 日騎車載重物跌倒，又於同年月16日
  早上起床時跌倒，而於同日（即92年10月16日）至信德中醫診
  所就診，中醫師甲○○診斷後認乙○○疑似椎間盤移位、手麻
  痺、手無力、肩肘部、上臂、髖、大腿、臉、頭皮及頸挫傷、
  頸椎、左臂筋骨活動受限，而給予疏經活血湯、黃柏、消腫膏
  等處方。乙○○於92年10月18日偶遇蔡銀玲，乙○○告知蔡銀
  玲其左頸部到肩膀不適，蔡銀玲即帶其至建龍損傷整復所整復
  ，乙○○經整復後感覺狀況較佳，復於翌日及92年10月20日再
  自行前往整復。乙○○於92年10月20日至建龍損傷整復所整復
  時，由丙○○為之。丙○○為取得整復師資格之人，瞭解人體
  構造，應知頸部為人體神經密集處，至為脆弱，若不當施力易
  造成傷害，於頸部本即受傷之情況下，更易因施力不當造成傷
  害，於為乙○○整復前，乙○○即告知丙○○其肩膀、脖子不
  適，脖子無法轉動，丙○○亦發現乙○○脖子僵直，頭低垂，
  而知乙○○頸部受傷，竟於為其整復推拿時，貿然牽引、轉動
  乙○○之脖子，乙○○因丙○○不當之施力而頸部疼痛、肩膀
  及手臂麻痺，丙○○經乙○○告知上情，旋停止對乙○○之脖
  子施力。乙○○返家後，仍持續疼痛無法躺臥，驚覺有異陸續
  前往國立台灣大學醫學院附設醫院、博仁綜合醫院及台安醫院
  診治，始發現其因丙○○之整復而致生第一、二節頸椎韌帶斷
  裂滑脫之傷害。
三案經乙○○告訴及台北市政府警察局大同分局報告台灣士林地
  方法院檢察署檢察官偵查聲請簡易判決處刑。
    理  由
一就證據能力爭執部分：
  公訴人就本件起訴之事實，提出證人乙○○警詢之證詞為證據
  ，惟被告之指定辯護人認乙○○於警詢所述為審判外之陳述，
  無證據能力，查：
  (一)按被告以外之人於審判外之言詞或書面陳述，除法律有規定
    者外，不得作為證據，刑事訴訟法第159 條第1 項定有明文
    ，是被告以外之人於審判外之言詞或書面陳述，除非法律別
    有規定者，否則不得作為證據，亦即除非法律特別規定外，
    否則傳聞證據不得做為證據。而刑事訴訟法於第159 條之後
    所定之第159 條之1 、第159 條之2 、第159 條之3 、第
    159 條之4 、第159 條之5 條則為第159 條第1 項所稱之例
    外規定，先予陳明。
  (二)查證人乙○○於警詢之陳述，核屬刑事訴訟法第159 條第1
    項所稱被告以外之人於審判外之言詞或書面陳述，不得作為
    證據，是並無證據能力。辯護人此部分之主張自屬可採。
二實體部分：
  (一)訊據被告丙○○，固不否認為「建龍損傷整復所」之負責人
    ，領有中國傳統國術損傷整復協會所發之整復師證，以為人
    施行俗稱「民俗療法」之損傷復健、指壓推拿及刮痧拔罐等
    為業。伊於92年10月20日為告訴人乙○○整復時，乙○○告
    知其肩膀、頸部不適，且由乙○○頸部僵硬，頭低垂亦可知
    其頸部不適，伊為其整復推拿時，牽引輕輕轉動乙○○之脖
    子，乙○○即告知頸部疼痛，伊旋停止。乙○○所受第一、
    二節頸椎韌帶斷裂滑脫之傷害與伊無涉云云。
  (二)經查乙○○因身體不適，而於92年10月18日至20日至被告開
    設之建龍損傷整復所整復，於92年10月20日經被告為其整復
    推拿時，被告牽引、轉動乙○○之脖子，乙○○因而頸部疼
    痛、肩膀及手臂麻痺，乙○○旋告知被告上情，被告即停止
    對乙○○之脖子施力，乙○○返家後，因持續疼痛無法躺臥
    ，遂陸續前往國立台灣大學醫學院附設醫院、博仁綜合醫院
    及台安醫院診治，經醫師檢查後發現其第一、二節頸椎韌帶
    斷裂滑脫等情，業據被告於偵查時自承明確（參偵卷第152
    頁）核與證人即告訴人乙○○於偵查及本院審理時結證在卷
    ，並有國立台灣大學醫學院附設醫院、博仁綜合醫院診及台
    安醫院之診斷證明書在卷可參，堪可認定。
  (三)另乙○○於92年10月9 日騎車載重物跌倒，又於同年月16日
    早上起床時跌倒，而於同日（即92年10月16日）至信德中醫
    診所就診，中醫師甲○○診斷後認乙○○疑似椎間盤移位、
    手麻痺、手無力、肩肘部、上臂、髖、大腿、臉、頭皮及頸
    挫傷、頸椎、左臂筋骨活動受限，而給予疏經活血湯、黃柏
    、消腫膏等處方。乙○○於92年10月18日告知蔡銀玲其左頸
    部到肩膀不適，蔡銀玲即帶其至建龍損傷整復所整復。乙○○於92年10月20日再至建龍損傷整復所整復時，乙○○告知
    被告其肩膀、脖子不適，脖子無法轉動，被告亦發現乙○○
    脖子僵直，頭低垂，而知乙○○頸部受傷等情，分別據被告
    及證人蔡銀玲於本院審理時結證在卷，並有信德中醫診所中
    醫師甲○○之補充說明書及信德中醫診所病歷表在卷可參（
    甲○○之補充說明書檢察官、被告、辯護人均同意引為證據
    ，且經本院審酌該陳述作成時之情況，認為適當，依刑事訴
    訟法第159 條之5 第1 項之規定，自得為證據），亦堪認定
    。證人即告訴人乙○○於本院雖稱：伊至建龍損傷整復所整
    復前，只有手拉傷，脖子並沒有受傷。92年10月9 日伊並無
    騎車跌倒，92年10月16日至信德中醫診所就診該日亦無跌落
    床上，在信德中醫診所就診時，醫師是問伊過去之情形，伊
    所說之騎車跌倒、從床上摔下，都是80幾年間之事云云，然
    查乙○○於92年10月9 日騎車跌倒，92年10月16日至信德中
    醫診所就診該日早上下床時跌傷，而頸部挫傷、頸椎活動受
    限等情，有前述信德中醫診所中醫師甲○○之補充說明書及
    信德中醫診所病歷表在卷可參，且於病歷表先後註記4 次。
    若乙○○於信德中醫診所就診時，未對甲○○醫師為前開陳
    述，而是稱其80幾年時發生騎車跌倒，從床上跌落，中醫師
    甲○○應不可能為前述註記，且先後註記4 次之多，再乙○○因頸部、肩膀不適始至建龍損傷整復所整復乙情，亦據證
    人蔡銀玲於本院證述綦詳，是告訴人稱其至建龍損傷整復所
    整復前僅手拉傷，頸部並未受傷云云，顯與事實不符，不足
    採信。
  (四)查乙○○至建龍損傷整復所整復前頸部即受傷，於92年10月
    20日被告牽引、轉動乙○○之脖子時，乙○○因而感覺頸部
    疼痛、肩膀及手臂麻痺，後乙○○因持續疼痛無法躺臥，而
    至醫院就診，始發現其第一、二節頸椎韌帶斷裂滑脫，已如
    前述，茲有疑問者，乃被告就乙○○所受之上開傷害，有無
    過失，及該傷害與被告為乙○○之整復間有無因果關係，經
    查：
    1.被告自承：伊為建龍損傷整復所之負責人，領有中國傳統
      國術損傷整復協會所發之整復師證，並自83年起從事整復
      師工作，為人施行損傷復健、指壓推拿及刮痧拔罐等整復
      工作。而需參加中國整復協會舉辦之訓練，及通過該協會
      舉辦之考試，始能取得整復師資格。取得整復師資格後，
      對人體之構造會有初步之瞭解，知道人體何部位容易受傷
      ，頸部是人體神經較密集之處，因伊常幫病人整復手腳、
      肩膀、脖子，故對上開部位之構造較瞭解等語，並有被告
      之名片及整復師證書在卷可參。堪認被告取得整復師之資
      格，且自83年間起即以為人施行損傷復健、指壓推拿及刮
      痧拔罐等整復為業。而取得整復師資格需受過中國整復協
      會舉辦之訓練，及通過該協會舉辦之考試，是取得整復師
      資格者，對人體構造有一定程度之瞭解，另被告知頸部是
      人體神經較密集之處，為易受傷之部位。再乙○○於至建
      龍損傷整復所整復前，頸部即受傷，乙○○亦告知被告，
      而被告由乙○○到其整復所時，頭低垂，脖子僵硬之外觀
      ，亦知乙○○頸部受傷等情，均如前述。
    2.再乙○○所受之前開傷勢，其發生之原因有：(一)外傷，(二)
      類風濕性關節炎或其他全身性疾患等情，有台安醫院93年
      6 月25日93醫發字第303 號函及95年7 月28日95醫發字第
      365 號函在卷可徵，而乙○○並無類風濕性關節炎之病史
      ，有前述第303 號函可參，是乙○○前述傷害，應係外傷
      造成，堪可認定。
    3.第一、二節頸椎韌帶斷裂滑脫之傷害，因車禍及床上掉落
      之外力均可能發生，此傷勢可能立即發生，亦可能在數日
      後因外力或推拿，造成原本非位移性骨折進一步斷裂，正
      常人不致因推拿造成損傷，但病人若已受傷，而未仔細評
      估，即有可能二次嚴重傷害等情，有國立臺灣大學醫學院
      附設醫院95年7 月19日校附醫密字第0950207758號函在卷
      可參，而台安醫院亦認：車禍或自高處跌下，皆可能造成
      第一、二節頸椎滑脫，頸椎滑脫後，應該是馬上發生，但
      有時症狀只有頸痛、頸部活動受限，而被忽視，未經過適
      當之治療，造成滑脫越來越嚴重等語，有該院95年7 月28
      日95醫發字第365 號函存卷可憑，堪認乙○○於92年10月
      9 日及16日，因騎車跌倒及自床上掉落，可能發生第一、
      二節頸椎韌帶斷裂滑脫之傷害，但該傷害，可能立即發生
      ，亦可能只有頸痛、頸部活動受限，因未經適當治療，數
      日後又因外力或推拿造成非位移性骨折進一步斷裂。是若
      乙○○頸部並未受傷，被告對其頸部推拿，不致造成第一
      、二節頸椎韌帶斷裂滑脫之傷害，但因乙○○頸部本即受
      有外傷，被告對其頸部推拿，即造成非位移性骨折進一步
      斷裂，而發生前述傷害。從而，乙○○所受第一、二節頸
      椎韌帶斷裂滑脫之傷害，與被告對其頸部推拿間，有相當
      因果關係，應堪認定。
    4.查被告取得整復師資格，對人體構造有一定之認識，亦知
      頸部為人體神經密集處，為易受傷之部位，且自83年間起
      即從事整復師之業務，亦知乙○○至建龍損傷整復所委其
      整復時，頸部已受傷，其應注意乙○○身體之狀況，避免
      對其頸部施力，且無不能注意之情事，竟不注意，貿然對
      頸部已受傷之乙○○頸部牽引、轉動，致使乙○○已受傷
      之頸部，因而發生第二次傷害，而致生第一、二節頸椎韌
      帶斷裂滑脫之傷害，被告就乙○○所受第一、二節頸椎韌
      帶斷裂滑脫傷害自有過失，且乙○○前述傷害與被告上揭
      行為間有相當因果關係，均甚明確。
  (五)綜上所述，被告犯行洵堪認定，所辯無非卸責之詞，不足採
    信，本件事證明確，應依法論科。
三查被告以為人損傷復健、指壓推拿及刮痧拔罐等整復為業，為
  從事業務之人，核其所為，係犯刑法第284 條第2 項前段之業
  務過失致普通傷害罪。原審依刑事訴訟法第449 條第1 項前段
  、第454 條第2 項，刑法第284 條第2 項前段、第41條第1 項
  ，罰金罰鍰提高標準條例第1 條前段、第2 條，判處拘役20日
  ，並諭知易科罰金之折算標準，其認事用法均無不合，量刑亦
  屬妥適。被告否認其行為與乙○○所受之前揭傷害間有因果關
  係，並無足採，核其上訴並無理由，應予駁回。
四按被告行為後，前於94年2 月2 日修正公布之刑法，已於95
  年7 月1 日施行（下稱修正後刑法，而95年7 月1 日修正施行
  前之刑法則稱修正前刑法），另刑法施行法亦於95年6 月14日
  增訂該法第1 之1 條規定，並自95年7 月1 日施行。修正後刑
  法第2 條第1 項「行為後法律有變更者，適用行為時之法律。
  但行為後之法律有利於行為人者，適用最有利於行為人之法律
  」之規定，係規範行為後法律變更所生新舊法律比較適用之準
  據法，於新法施行後，自應適用新法第2 條第1 項之規定，為
  「從舊從輕」之比較；又比較新舊法時，應就罪刑有關之共犯
  、未遂犯、想像競合犯、牽連犯、連續犯、結合犯，以及累犯
  加重、自首減輕暨其他法定加減原因（如身分加減）與加減例
  等一切情形，綜其全部罪刑之結果而為比較後，再適用有利於
  行為人之法律處斷，而不得一部割裂分別適用不同之新舊法（
  最高法院24年上字第4634號、29年上字第964 號判例意旨、最
  高法院95年度第8 次刑事庭會議決議參照）。經查：
  (一)刑法第284 條第2 項前段業務過失致普通傷害罪，法定刑得
    科銀元1,000 元以下之罰金，依被告行為時之刑法第33條第
    5 款規定：「主刑之種類如左：五、罰金：1 元以上。」，
    換算新臺幣後，為新臺幣3 元以上。惟被告行為後修正刑法
    第33條第5 款規定：「主刑之種類如下：五、罰金：新臺幣
    1 千元以上，以百元計算之。」，經比較修正前後關於科處
    罰金刑之最低刑度規定，自應以被告行為時之舊刑法較有利
    於被告。
  (二)刑法施行法第1 條之1 規定：「中華民國94年1 月7 日刑法
    修正施行後，刑法分則編所定罰金之貨幣單位為新臺幣。94
    年1 月7 日刑法修正時，刑法分則編未修正之條文定有罰金
    者，自94年1 月7 日刑法修正施行後，就其所定數額提高為
    30倍。但72年6 月26日至94年1 月7 日新增或修正之條文，
    就其所定數額提高為3 倍。」，查本件被告所犯刑法第284
    第2 項前段之罪，其罰金提高倍數為30倍，比較新舊法，新
    法並未有利於被告，應依刑法第2 條第1 項前段適用舊法。
  (三)被告行為時之修正前刑法第41條第1 項前段規定：「犯最重
    本刑為5 年以下有期徒刑以下之刑之罪，而受6 個月以下有
    期徒刑或拘役之宣告，因身體、教育、職業、家庭之關係或
    其他正當事由，執行顯有困難者，得以1 元以上3 元以下折
    算1 日，易科罰金。」，上開易科罰金折算標準，並依被告
    行為時之罰金罰鍰提高標準條例第2 條前段（現已刪除）規
    定，就其原定數額提高為100 倍折算1 日，則被告行為時之
    易科罰金折算標準，應以銀元100 元以上300 元以下折算1
    日，經折算為新臺幣後，應以新臺幣300 元以上900 元以下
    折算1 日。惟被告行為後之修正後刑法第41條第1 項前段則
    規定：「犯最重本刑為5 年以下有期徒刑以下之刑之罪，而
    受6 個月以下有期徒刑或拘役之宣告者，得以新臺幣1 千元
    、2 千元或3 千元折算1 日，易科罰金。」，比較修正前後
    之易科罰金折算標準，以適用被告行為時之修正前刑法規定
    ，並同時引用被告行為時之罰金罰鍰提高標準條例第2 條之
    規定，較有利於被告。
  (四)綜合上述各條文修正前後之比較後，應整體適用修正前之刑
    法相關規定及罰金罰鍰提高標準條例之規定。
  (五)原審雖未及為新舊法之比較，惟依上開規定說明，本案本應
    適用行為時之法律，且無修正刑法第2 條第1 項但書之不利
    行為人情形，從而，原審判決適用之法律，即無不合，自不
    得因未及為新舊法比較指為瑕疵，附此敘明。
五據上論斷，應依刑事訴訟法第455 條之1 第1 項、第3 項、第
  368 條，判決如主文。
六本案經檢察官高俊申到庭執行職務
中    華    民    國    95    年    9     月    28    日
                  刑事第五庭審判長法  官  朱 光 仁
                                  法  官  朱 瑞 娟
                                  法  官  江 翠 萍
以上正本證明與原本無異。
本件不得上訴。
                                  書記官  張 茹 茵
中    華    民    國    95    年    10    月    4     日


司法院資訊處製作；財團法人民間司法改革基金會備份。
